【裁判字號】    92,智,22
【裁判日期】    980610
【裁判案由】    侵權行為損害賠償
【裁判全文】
臺灣臺南地方法院民事判決                92年度智字第22號
原      告    巧風實業有限公司
兼法定代理人  甲○○
共      同
訴訟代理人    丙○○
被      告    伍銘實業有限公司
              好事多實業有限公司
兼  共  同
法定代理人    乙○○
共      同
訴訟代理人    李文禎  律師
              黃如流  律師
複代理人      黃小舫  律師
上列當事人間請求侵權行為損害賠償事件，經本院於民國98年5
月27日言詞辯論終結，判決如下：
    主      文
原告之訴及假執行之聲請均駁回。
訴訟費用由原告負擔。
    事實及理由
一、原告起訴主張：
(一)、按原告甲○○為中華民國新型第150254號「活動式防煙垂壁
    之組合結構」之專利權人，上揭「活動式防煙垂壁之組合結
    構」之申請專利範圍，包括有由固定座體及活動座體所組成
    ：「該固定座體，其頂端為一ㄇ型板，而四邊分別固設有一
    軸部框體、一外側框體及二側板，且軸部框體、外側框體頂
    端之靠合部與ㄇ型板間為固設有三固定板於其內，並於其底
    部內側表面處各凸設有一固定座，而固定座末端各鉚接於一
    氣壓棒之一端：該活動座體，其中央為一石膏板，且使四邊
    分別容置於一轉軸框體、二側框板及一封閉框體所形成之框
    體內側的各定位槽中，並於轉軸框體及封閉框體上方之定位
    槽處容置固定有三縱向固定板下表面分別苔設有一固定座，
    且其末端為鉚接於氣壓棒之另一端；其中該活動座體中轉軸
    框為設有一Ω型之轉軸部，且為卡滑穿入於對應位置之固定
    座體的C型軸槽內貼合定位，且固定座體之ㄇ型板二側邊末
    端為嵌附於軸部框體及外側框體之外側定位槽中固定，藉此
    構成一具氣效果定位確實之活動式防煙壁之組合結構者。」
(二)、次按，原告巧風實業有限公司（下稱巧風公司）為中華民國
    新型第157795號「防煙垂壁之鬆放裝置」之專利權人，該「
    防煙垂壁之鬆放裝置」申請專利範圍，係為：「一種防煙垂
    壁之鬆放裝置，其主要係於一防煙垂壁之基座上固定有一U
    型固持架，並於中央設有一電磁閥，而一端中央設有吸磁軸
    ，並藉由一螺絲穿設於傳動部彎折端之孔中而鎖接於吸磁軸
    之螺孔內，且該傳動部之板體上的長橢孔為利用二螺絲活動
    定位依於固定座之固定孔上，並於右側開設有一長形垂降口
    ，續於左側設有一可供轉動之鬆放片，且使鬆放C型開口處
    之長端抵於傳動部右側缺口之卡掣端上方，而下方短度大致
    涵蓋於垂降口之寬度；及並由防煙垂壁之固定座另側端，以
    一轉軸啣接有一活動板，且於另側端設有相對於垂降口位置
    之卡扣片，而卡扣片上凸柱係可置入於鬆放片之長端及短端
    所形成之開口使用者；藉由上述構成，如將活動板上卡扣片
    之凸柱推入鬆放片之長端與短端間之開口後，當電磁閥動作
    ，即使吸磁軸朝左方牽曳，進而帶動傳動部之卡製端脫離放
    片之長端，便使鬆放片無法支撐活動板本身重量，而導致鬆
    放片以逆時針方向下垂轉動，而同時其卡扣片之凸柱便脫離
    短端之箝制，便可使活動板以九十度垂放，以阻檔另側火災
    所起之濃煙使用，而欲收起活動板時，僅需向上旋轉九十度
    ，並使卡扣片之凸柱進入鬆放片之長端及短端之開口中，便
    可使長端扣固於傳動狀部之卡製端，以形成本創作之主要特
    徵者。」
(三)、前開二專利係為原告巧風公司所生產之「防煙垂壁產品」所
    共同使用之技術。然原告二人於銷售前述之「防煙垂壁產品
    」期間，竟於市場發現被告乙○○所經營之被告伍銘實業有
    限公司（下稱伍銘公司）及被告好事多實業有限公司（下稱
    好事多公司）所製造、販賣之「輕鋼架型活動式防煙垂壁」
    及「活動式防煙垂壁手動盒」（下合稱防煙垂壁仿品，見證
    物五，又該銷售單所載品名，即已包括該二者製品在內），
    其產品之構成要件與前開二專利之專利申請範圍相雷同。為
    求慎重，原告尚委託財團法人臺灣經濟發展研究院智慧財產
    研究所就雙方之間其所使用之方法、技術是否相同，有無構
    成專利權侵害，進行鑑定比較分析。經其報告書所提出之鑑
    定結論分別記載：「證物『輕鋼型活動式防煙垂壁』與中華
    民國新型專利公告編號第364525號『活動式防煙垂壁之組合
    結構』經鑑定分析後，證物其外觀、整體結構、技術手段及
    達成功效均與專利所述相符，故兩者應構成相同。」「證物
    『活動式防煙垂壁手動盒』之構成要件與新型申請案號第00
    00000號『防煙垂壁之鬆放裝置』之申請專利範圍，經鑑定
    比較分析，證物其構成要件與專利申請範圍兩者所使用之技
    術及達成之效能相同，故應構成相符。」云云，為此，原告
    前曾於民國（下同）90年2月9日委由名陽法律事務所發律師
    函向被告請求排除侵害後，向台北地檢署提出違反專利法之
    告訴，由該署以90年度偵字第7045號、91年度偵字第1464號
    受理後，以連續犯為由，併與同業李惠真另向本院刑事庭所
    提被告另涉侵害其專利權之90年自字第437號辦理，然嗣因
    專利法除罪化而遭諭知免訴判決。惟查，被告經前開教訓仍
    不知悔改，繼續生產、製造、販賣前開侵害原告防煙垂壁產
    品，嗣原告於前開訟案進行中得知，於原告提起前開告訴偵
    查期間，被告尚有販賣一批侵害原告專利權之防煙垂壁產品
    予南台科技大學，為此原告二人忍無可忍，依民法第184條
    、第185條、第28條、專利法第108條、第84條第1項、第85
    條及公司法第23條第2項，提起本件訴訟。
(四)、關於損害賠償額計算之說明：
  1.按專利法第108條（新型專利之準用）準用同法第84條第1項
    ：「發明專利受侵害時，專利權人得請求賠償損害並得請求
    排除其侵害，有侵害之虞者，得請求防止之。」及同法第85
    條第1項第1款：「依前條請求損害賠償時得就下列各款擇一
    計算其損害：一、依民法第216條之規定。但不能提供證據
    方法以證明其損害時，發明專利權人得就其實施專利權通常
    可獲得之利益，減除受害後實施同一專利權所得之利益，以
    其差額為所受損害。」依證物十附表所示，原告巧風公司生
    產之防煙垂壁產品於90年8月前平均每平方米單價為新台幣
    （下同）6,093元，自同年9月起迄92年7月止，平均每平方
    米單價降為3,720元，故於上開期間，巧風公司銷售之防煙
    垂壁產品共7,397點46平方米，故於上開期間，原告二人因
    被告製造防煙垂壁仿品於市面上所生價差損失共為17,554,1
    73元，如以原告二人專利於防煙垂壁產品所占比重相等者，
    則原告二人應至少各受有8,777,086元之損害。
  2.查原告二人曾向台北地檢署提出被告等人違反專利法之告訴
    ，由該署以90年度偵字第7045號、91年度偵字第1464號受理
    後，以連續犯為由偵查辦理在案，然查被告等人於原告二人
    提起前開告訴偵查期間，被告等人不知悔改，仍繼續生產、
    製造、販賣侵害原告之防煙垂壁產品，並販賣一批侵害原告
    專利權之防煙垂壁產品予南台科技大學，顯見被告故意且連
    續反覆實施侵害行為。綜上，原告二人均以前開受侵害前後
    專利權所得利益之損失差額其中之100萬元為本件之請求金
    額。退步言之，縱認原告二人就被告等人侵害行為前後專利
    權所得利益之損失差額未達請求金額者·是原告爰依專利法
    第85條第3項：「依前二項規定，侵害行為如屬故意，法院
    得依侵害情節，酌定損害額以上之賠償。但不得超過損害額
    之三倍。」併為請求，請求於系爭金額範圍內酌定損害額。
(五)、被告等人依法應連帶負損害賠償責任：
  1.按公司負責人對於公司業務之執行，如有違反法令致他人受
    有損害時，對他人應與公司負連帶賠償之責。」公司法第23
    條第2項訂有明文。次按「法人對於其董事或其他有代表權
    之人因執行職務所加於他人之損害，與該行為人連帶負賠償
    之責任。」、「因故意或過失，不法侵害他人之權利者，負
    損害賠償責任。故意以背於善良風俗之方法，加損害於他人
    者亦同。達反保護他人之法律，致生損害於他人者，負賠償
    責任。但能證明其行為無過失者，不在此限。」、「數人共
    同不法侵害他人之權利者，連帶負損害賠償責任；不能知其
    中孰為加害人者，亦同。」民法第28條、第184條及第185條
    第1項訂有明文。查被告乙○○係被告伍銘公司及被告好事
    多公司之負責人，其執行業務生產、製造、販賣，違法侵害
    原告二人所有之系爭專利權，違反專利法第106條第1項規定
    ，依民法第184條、同法第185條第1項，被告乙○○應對原
    告二人負連帶賠償之責任。又依公司法第23條第2項之規定
    及最高法院74年度台上字第972號判決意旨，被告黃村山既
    係被告伍銘公司及被告好事多公司之負責人，被告伍銘公司
    及被告好事多公司就本案侵權行為損害賠償事宜，應與被告
    乙○○共同對原告二人負連帶賠償之責任。是原告二人自得
    依專利法第108條準用同法第84條第1項、第85條及前開法文
    等規定，請求被告等人應連帶負損害賠償責任等情。
(六)、並聲明：求為判決：
  1.被告應連帶給付原告巧風公司100萬元，及自起訴狀繕本送
    達翌日起至清償日止，按年息百分之5計算之利息。
  2.被告應連帶給付原告甲○○100萬元，及自起訴狀繕本送達
    翌日起至清償日止，按年息百分之5計算之利息。
  3.第1項聲明，原告巧風公司願供擔保，請准宣告假執行。
  4.第2項聲明，原告甲○○願供擔保，請准宣告假執行。
二、被告則以：
(一)、本件原告據以主張被告侵害其專利權之「防煙垂壁產品」，
    依原告所提出之統一發票所載，其購買日期為89年7月5日，
    因此，原告此時應已知悉被告有無侵害其新型專利。從而，
    本件縱然認為被告生產銷售之上述產品確有侵害原告之新型
    第l50254、157795號專利權，而原告遲至92年9月22日始提
    出本件訴訟，顯然已逾民法第197條第1項所規定二年之時效
    期間，則依同法第144條第1項之規定，被告對原告之請求得
    拒絕給付。退而言之，縱然原告於取得被告生產銷售之上述
    產品時，無法確定有無侵害專利權之情事，然原告係於89年
    8月21日委由台灣經濟研究院鑑定，該院於同年9月12日、13
    日完成鑑定，將鑑定報告交與原告，則原告於收受鑑定報告
    時，亦應知悉侵害之情事，而原告遲至92年9月22日始提出
    本訴訟，亦逾2年之時效期間。
(二)、原告所主張之損害賠償方式，似係為專利法第85條第1項第
    1款及同條第2項、第3項之規定。按，原告既主張依專利法
    第85條第1項第1款之規定計算其損害，原告自應就該款之規
    定負舉證責任。本件原告就其主張之損害，未提出具體可信
    之證據，其請求即無可取。
(三)、被告販售之「防煙垂壁」產品中，同時具有「手動」與「自
    動」啟動之功能。「自動」啟動裝置，為設有一「電鎖」，
    當火災發生時，電鎖接到訊號而通電，即自動啟動。「手動
    」裝置為，設有一「手動盒」，當火災發生時，如防煙垂壁
    無法自動啟動，亦可將手動盒往下拉而起動。被告於89年7
    月5日出售予全英防火工程股份有限公司之產品與安裝於南
    台科技大學之產品，其構造相同。被告公司生產、銷售之防
    煙垂壁，自89年迄今，其結構並未改變。「防煙垂壁」產品
    中之「組合結構」與「鬆放裝置」，均係該產品不可或缺之
    構造。
(四)、原告甲○○所有新型第150254號「活動式防煙垂壁之組合結
    構」專利，經被告伍銘公司舉發成立，原告甲○○不服，提
    起行政訴訟，亦遭判決駁回確定，是原告據以主張之專利權
    業已不存在，被告自無侵權之可能，原告之訴即無理由。至
    於原告巧風公司之專利部分，原告巧風公司曾以被告伍銘公
    司產品中之「防煙垂壁用之手動及自動二用電磁鎖構造」侵
    害其「防煙垂壁之鬆放裝置」專利權，然案經經濟部智慧財
    產局審定舉發不成立，巧風公司提起訴願及行政訴訟，均遭
    判決駁回，被告所生產之產品係依照自有之專利實施，則被
    告並無侵害其專利權，至為明確等語，資為抗辯。
(五)、並聲明：求為判決：
  1.駁回原告之訴及其假執行之聲請。
  2.如受不利之判決，願供擔保請准宣告免為假執行。
三、兩造不爭執之事實：
(一)、原告巧風公司為新型第157795號「防煙垂壁之鬆放裝置」之
    專利權人，專利權期間自89年3月1日起至98年5月8日止。
(二)、原告甲○○為新型第150254號「活動式防煙垂壁之組合結構
    」之專利權人，專利權期間自88年7月11日起至99年5月14日
    止。惟該專利權舉發案件嗣經經濟部智慧財產局於96年11月
    22日審定舉發成立，應撤銷專利權。原告甲○○不服，提起
    訴願，經經濟部於97年5月28日駁回，原告甲○○不服經濟
    部之訴願決定，乃提起行政訴訟，該案業經智慧財產法院於
    97年11月20日以97年度行專訴字第22號行政判決駁回原告甲
    ○○之訴，嗣已告確定。
(三)、被告伍銘公司於90年10月19日就原告巧風公司之新型第1577
    95號「防煙垂壁之鬆放裝置」專利提起舉發，該案經經濟部
    智慧財產局審查並於91年8月15日作成舉發不成立審定書，
    業經經濟部維持而告確定。
(四)、被告好事多公司於93年1月10日以201,390元（含稅）之價格
    出售防煙垂壁產品與訴外人宜昌金屬股份有限公司，訴外人
    宜昌金屬股份有限公司再施作於訴外人仲葳工程有限公司定
    作位於台北市北投區市民運動健康中心新建工程之水電工程
    部分。
(五)、被告二公司生產、銷售之防煙垂壁產品，自89年起迄今之結
    構並未改變，其中「組合結構」與「鬆放裝置」均係該產品
    不可或缺之構造。
(六)、被告好事多公司於89年7月5日出售予訴外人台灣全英防火工
    程股份有限公司之防煙垂壁產品，與被告安裝於南台科技大
    學之產品，其構造相同。又裝置於南台科技大學之防煙垂壁
    產品，係被告伍銘公司販售予第三人安裝。
(七)、被告乙○○為被告伍銘公司、好事多公司之負責人。
(八)、被告伍銘公司為新型第152802號「防煙垂壁用之手動及自動
    二用電磁鎖構造」之專利權人，專利權期間自88年10月11日
    起至99年10月11日止。
(九)、被告伍銘公司為新型第165859號「防煙垂壁活動式鉸鍊構造
    」之專利權人，專利權期間自88年7月1日起至99年9月9日止
    。
(十)、被告伍銘公司為新型第148157號「防煙垂壁遮縫構造」之專
    利權人，專利權期間自88年5月1日起至99年9月9日止。
(十一)、原告送鑑定之待鑑物品「活動式防煙垂壁手動盒」及「輕鋼
    架型活動式防煙垂壁」是被告公司生產販售之防煙垂壁產品
    ，被告公司係依上開三項新型專利生產販售其防煙垂壁產品
    。
(十二)、原告巧風公司於90年12月13日就被告伍銘公司之新型第1528
    02號「防煙垂壁用之手動及自動二用電磁鎖構造」專利提起
    舉發，該案經經濟部智慧財產局審查並於93年7月20日作成
    舉發不成立審定書，原告巧風公司不服，提起訴願，經經濟
    部於94年2月2日駁回，原告巧風公司不服經濟部之訴願決定
    ，乃提起行政訴訟，該案業經台北高等行政法院於95年7月
    20日以94年度訴字第1021號判決駁回原告巧風公司之訴，嗣
    已告確定。
四、得心證之理由：
(一)、原告雖主張被告二公司生產銷售之防煙垂壁產品侵害原告甲
    ○○之新型第150254號「活動式防煙垂壁之組合結構」專利
    權云云；惟查：原告甲○○之新型第150254號「活動式防煙
    垂壁之組合結構」專利權，業經經濟部智慧財產局於96年11
    月22日作成審定舉發成立，應撤銷專利權之行政處分。原告
    甲○○不服，提起訴願，經經濟部於97年5月28日駁回。原
    告甲○○不服經濟部之訴願決定，乃提起行政訴訟，該案經
    智慧財產法院於97年11月20日以97年度行專訴字第22號行政
    判決駁回原告甲○○之訴，嗣已告確定之事實，為兩造所不
    爭執，且有智慧財產法院97年度行專訴字第22號行政判決及
    行政裁定在卷足憑，堪予採認。本件原告甲○○之新型第15
    0254號「活動式防煙垂壁之組合結構」專利權既經撤銷，則
    原告主張被告二公司生產銷售之防煙垂壁產品侵害原告甲○
    ○之新型第150254號「活動式防煙垂壁之組合結構」專利權
    云云，即非可採。
(二)、原告雖又主張被告二公司生產銷售之防煙垂壁產品侵害原告
    巧風公司之新型第157795號「防煙垂壁之鬆放裝置」專利權
    云云，並提出財團法人台灣經濟發展研究院專利權侵害鑑定
    研究報告書為證；然查：
  1.被告伍銘公司為新型第152802號「防煙垂壁用之手動及自動
    二用電磁鎖構造」之專利權人，專利權期間自88年10月11日
    起至99年10月11日止；並為新型第165859號「防煙垂壁活動
    式鉸鍊構造」之專利權人，專利權期間自88年7月1日起至99
    年9月9日止；亦為新型第148157號「防煙垂壁遮縫構造」之
    專利權人，專利權期間自88年5月1日起至99年9月9日止。而
    原告送鑑定之待鑑物品「活動式防煙垂壁手動盒」及「輕鋼
    架型活動式防煙垂壁」是被告公司生產販售之防煙垂壁產品
    ，被告公司係依上開三項新型專利生產販售其防煙垂壁產品
    ，為兩造所不爭執，且有被告提出之中華民國新型第152802
    號、新型第165859號、新型第148157號專利證書影本附卷可
    稽，堪信為真實。則被告公司既係依被告伍銘公司所有之上
    開三項新型專利生產販售其防煙垂壁產品，難謂被告二公司
    生產銷售之防煙垂壁產品有侵害原告巧風公司之新型第1577
    95號「防煙垂壁之鬆放裝置」專利權之情事。另觀原告巧風
    公司之新型第157795號「防煙垂壁之鬆放裝置」專利權期間
    係自89年3月1日起至98年5月8日止，其起始日均晚於被告伍
    銘公司之上開三項新型專利權期間，亦難認被告伍銘公司之
    上開三項新型專利權係利用原告巧風公司前開新型專利權之
    主要技術內容所完成之再發明。
  2.又原告對被告伍銘公司不符合取得新型第152802號「防煙垂
    壁用之手動及自動二用電磁鎖構造」、新型第165859號「防
    煙垂壁活動式鉸鍊構造」、新型第148157號「防煙垂壁遮縫
    構造」專利權之要件，並未舉證以實其說，尚難遽信。則原
    告雖主張被告二公司生產銷售之防煙垂壁產品侵害原告巧風
    公司之新型第157795號「防煙垂壁之鬆放裝置」專利權云云
    ，惟依上開調查證據之結果，尚不足採。
(三)、綜上所述，原告主張被告二公司生產銷售之防煙垂壁產品侵
    害原告甲○○之新型第150254號「活動式防煙垂壁之組合結
    構」專利權、原告巧風公司之新型第157795號「防煙垂壁之
    鬆放裝置」專利權云云，不足採信。從而，原告依民法第18
    4條、第185條、第28條、專利法第108條、第84條第1項、第
    85條及公司法第23條第2項之規定，請求：1.被告應連帶給
    付原告巧風公司100萬元，及自起訴狀繕本送達翌日即92年
    10月1日起至清償日止，按年息百分之5計算之利息；2.被告
    應連帶給付原告甲○○100萬元，及自起訴狀繕本送達翌日
    即92年10月1日起至清償日止，按年息百分之5計算之利息；
    為無理由，應予駁回。
(四)、本件原告既受敗訴判決，則其假執行之聲請，已失所依附，
    應併予駁回。
五、結論：原告之訴為無理由，依民事訴訟法第78條、第85條第
    1項前段，判決如主文。
中    華    民    國    98    年    6     月    10    日
                  民事第三庭    法  官  張季芬
以上正本係照原本作成。
如對本判決上訴，須於判決送達後20日內向本院提出上訴狀。
中    華    民    國    98    年    6     月    10    日
                                書記官  顏惠華


司法院資訊處製作；財團法人民間司法改革基金會備份。
